【裁判字號】    97,上,50
【裁判日期】    970325
【裁判案由】    拆屋還地等
【裁判全文】
臺灣高等法院民事判決                    97年度上字第50號
上  訴  人  甲○○○
訴訟代理人  毛仁全律師
上  訴  人  丙○
被  上訴人  乙○○
訴訟代理人  黃宗哲律師
            尤英夫律師
            鄭仁哲律師
上列當事人間請求拆屋還地等事件，上訴人對於中華民國96年11
月19日臺灣士林地方法院 96年度訴字第540號第一審判決提起上
訴，本院於97年3月11日言詞辯論終結，判決如下：
    主  文
上訴駁回。
第二審訴訟費用由上訴人甲○○○負擔。
    事  實
甲、上訴人方面：
壹、聲明：
一、原判決不利於上訴人部分廢棄。
二、上開廢棄部分，駁回被上訴人在第一審之訴及假執行之聲請
    。
貳、陳述：除與原判決記載相同者外，補稱略以：
一、被上訴人請求上訴人拆屋還地顯有權力濫用之違法。
二、鈞院若為駁回上訴時，請准就履行期間改訂為一年以上之期
    間。
乙、被上訴人方面：
壹、聲明：上訴駁回。
貳、陳述：與原判決記載者相同。
    理  由
一、上訴人丙○經合法通知，未於言詞辯論期日到場，核無民事
    訴訟法第386 條各款所列情形，爰依被上訴人之聲請由其一
    造辯論而為判決。
二、
(一)、被上訴人乙○○主張：坐落臺北市○○區○○段1小段390、
    390-1 地號土地（下稱系爭土地）原係伊祖父與兄弟所共有
    。民國40年間，由伊父連開枝以未定租期出租予上訴人甲○
    ○○。甲○○○所有之門牌號碼臺北市○○區○○路 2段63
    巷17號房屋占用系爭土地如圖所示A（390地號）、B（390-1
    地號）、C（390-1地號）、D（390地號）部分（占用面積依
    序為11平方公尺、15平方公尺、1平方公尺、1平方公尺，共
    計28平方公尺）。連開枝死亡後，於90年2月23 日，由當時
    系爭土地全體共有人（包含乙○○在內）與上訴人甲○○○
    經調解成立，就系爭土地續訂租約（下稱系爭租約），約定
    租期自90年3月23日起至96年3月22日止，租金為每年新台幣
    （以下同）2萬1500元。被上訴人於系爭租約期滿前之96年3
    月20日，代表系爭土地全體共有人（出租人）以存證信函向
    上訴人甲○○○表示租期屆滿不再續租，並請求上訴人甲○
    ○○於租期屆滿後拆除占用系爭土地之地上建物，返還系爭
    土地。惟上訴人甲○○○置之不理，且將系爭房屋出租予上
    訴人丙○使用。系爭土地其餘共有人業於96年5月11 日將其
    等之應有部分信託登記予被上訴人乙○○，授予被上訴人行
    使系爭土地之管理、使用、收益及處分等所有權之權能。上
    訴人占用系爭土地，係屬無權占有。爰依民法第767 條、第
    179 條之規定，訴請上訴人甲○○○、丙○自坐落系爭土地
    上如附圖所示A、B、C、D部分建物遷出，另上訴人甲○○○
    應將系爭土地上如附圖所示A、B、C、D部分之建物拆除，將
    占用之土地返還被上訴人，及自96年3月23 日起至返還上開
    土地之日止，按月給付被上訴人1791元（21500/12=1791)。
(二)、上訴人甲○○○對其於 90年2月23與系爭土地全體共有人成
    立調解，調解內容如上述，及系爭門牌號碼臺北市○○區○
    ○路2段63巷17 號房屋係其所有，系爭房屋占用系爭土地如
    附圖所示A、B、C、D部分，其將系爭房屋以每月9000元租金
    租與上訴人丙○等情不爭執。惟辯以被上訴人之父連開枝於
    55 年12月27 日出具土地使用同意書，與上訴人訂有「在房
    屋使用期限內有租賃關係」之租賃契約，被上訴人為連開枝
    之子，依繼承之法理，應受連開枝前開意思表示所拘束，不
    得請求上訴人拆屋還地，被上訴人本件請求為權利濫用。縱
    上訴人應拆屋還地，其履行期應1年以上等語資為抗辯。
(三)、原審判命上訴人甲○○○、丙○應自系爭房屋如附圖所示 A
    、B、C、D部分（面積共28平方公尺 ）遷出。上訴人甲○○
    ○應將系爭土地上如附圖所示A、B、C、D部分之建物拆除，
    並將占用之土地返還予被上訴人；並應自民國96年3月23 日
    起至返還上開土地之日止，按月給付被上訴人1791元。關於
    自建物遷出、拆除建物及返還土地之履行期間為6個月。
三、本件兩造不爭執事項如下述：
(一)、系爭390、390-1及同段390-3 地號土地原係被上訴人祖父兄
    弟共有，嗣登記為鄭連雪、連金鳳、連晉德、連敏惠、連義
    雄、陳連瑞蘭、余連美女、連萬煌、連素華、連萬丁、連世
    華等11人及被上訴人計12人分別共有，鄭連雪等11人於96年
    5月11 日將其等應有部分信託登記於被上訴人等情，有土地
    登記簿謄本及台北建成地政事務所 96年5月29日北市建地三
    字第09630761100 號函檢附之信託登記申請案影本等可稽（
    見原審卷第8-19頁、30-30之70頁）。
(二)、系爭390、390-1及390-3 地號土地所有權人乙○○等12人與
    上訴人於89年3月23日就上開3筆地號土地訂立租約，由上訴
    人承租，租期至 90.3.23。嗣土地所有權人欲調整地租與上
    訴人發生糾紛，經台北市大同區調解委員會調解，於 90年2
    月23日成立調解，雙方同意續約，租期6年（自90年3月23日
    起至95年3月22日止，每年租金2萬1500元），有調解書可按
    （見原審卷第22-23頁）。被上訴人代表全體共有人於96年1
    月25日通知上訴人承租土地於3月22 日到期即不再續約，復
    於96.3.20退回上訴人匯款2萬1500元，有存證信函可稽（見
    原審卷第24頁）。
(三)、上訴人甲○○○所有系爭門牌號碼承德路2段63巷17 號房屋
    占用390、390-1 地號土地如附圖所示A（ 390地號 ）、B（
    390-1地號）、C（390-1地號）、D （390地號）部分（占用
    面積依序為11平方公尺、15平方公尺、1平方公尺、1平方公
    尺，共計28平方公尺），有台北市建成地政事務所複丈成果
    圖可稽（見原審卷第34-35頁）。
(四)、上訴人甲○○○將系爭房屋以每月9000元租金租予上訴人丙
    ○，丙○於95年5月11 日為遷入登記，為上訴人所是認，並
    有台北市政府警察局大同分局 96年6月15日北市警同分戶字
    第09631358100號函可稽（ 見本院卷第25頁、原審卷第44頁
    ）。
四、被上訴人主張上訴人與乙○○等12人間之系爭租約已於96年
    3月22 日屆滿，且乙○○等人於租期屆滿前已通知上訴人表
    示租期屆滿不再續租，上訴人於租期屆滿後占用系爭土地如
    附圖所示 A、B、C、D部分土地係屬無權占有，依民法第767
    條、第179 條規定，請求上訴人甲○○○、丙○應自系爭房
    屋如附圖所示A、B、C、D部分遷出，上訴人甲○○○應將如
    附圖所示A、B、C、D部分建物拆除，將占用之土地返還被上
    訴人，並自 96年3月23日起至返還上開土地之日止，按月給
    付相當於租金之不當得利1791元。上訴人則以上開情詞置辯
    。茲審酌如次：
(一)、被上訴人請求拆屋（含遷讓）還地部分：
１、上訴人甲○○○抗辯乙○○之父連開枝曾於55年12月27日出
    具土地使用同意書，伊與連開枝間就系爭土地訂有「在房屋
    使用期限內有租賃關係」之租賃契約，被上訴人為連開枝繼
    承人應繼承該義務，不得請求上訴人拆屋還地云云，並以土
    地使用同意書為據。被上訴人則否認上訴人提出之土地使用
    同意書為真正。
    經查兩造各自提出之連開枝出具之字據記載「自55年12月27
    日起專租甲○○○，地主連開枝」（見原審卷第113、171頁
    ），固可認上訴人甲○○○與連開枝間有不定期租賃關係。
    惟上訴人甲○○○已於89年3月23 日與系爭土地所有權人調
    解成立，由上訴人向土地所有權人承租系爭土地，租期至90
    年3月22日；另於90年2月23日再與土地所有權人成立調解，
    雙方同意續約，租期6年（自90年3月23日起至96年3月22 日
    止），則堪認上訴人與連開枝間之不定期租賃關係，業經甲
    ○○○與連開枝之繼承人合意終止，並另與系爭土地全體共
    有人成立定期租賃關係。是上訴人此部分抗辯即非可採。
２、上訴人抗辯被上訴人本件請求係權利濫用云云。
    查上訴人甲○○○與系爭土地共有人於89年3月23 日調解成
    立訂立定期租約，復於90年2月23 日調解成立，雙方同意續
    約，租期6 年，自90年3月23日起至96年3月22。被上訴人於
    租期屆滿後，請求上訴人返還土地，自難認係權利濫用。
３、上訴人與系爭土地共有人間之系爭定期租賃關係已經租期屆
    滿而消滅，則上訴人甲○○○於租期屆滿後，占用系爭土地
    即屬無權占有。從而，被上訴人依民法第 767條規定，請求
    丙○應自系爭房屋如附圖所示A、B、C、D部分遷出，上訴人
    甲○○○應將如附圖所示A、B、C、D建物拆除（含遷出），
    將占用之土地返還被上訴人，即屬有據，應予准許。
(二)、被上訴人請求不當得利部分：
１、按無權占有他人土地，可能獲得相當於租金之利益為社會通
    常之觀念（最高法院61年台上字第1695號判例意旨參照）。
    上訴人甲○○○於系爭租約租期屆滿後（即自96年3月23 日
    起），占有系爭土地係屬無權占有，已如前述。從而被上訴
    人請求上訴人甲○○○自96年3月23 日起至返還系爭土地之
    日止，按月給付相當租金之不當得利，洵屬正當。
２、城市地方房屋之租金，以不超過土地及其建築物申報總價額
    年息10%為限，土地法第97條第1項定有明文。前項規定，依
    同法第105條規定，於租用基地建築房屋準用之。
    查系爭土地 96年1月之申報地價為每平方公尺 3萬5600元，
    有土地登記謄本可稽。上訴人甲○○○占用 28 平方公尺，
    依此計算其土地申報價額年息百分之10為 9萬9680 元 （
    35600*28*10%=99680）。本院斟酌系爭土地共有人與上訴人
    所訂租約約定租金每年為2萬1500 元，及上訴人甲○○○按
    月以9000元租金將系爭房屋出租予丙○，及系爭土地位於臺
    北市○○區○○路2段63巷內，臨5米75巷道，離捷運雙連站
    步行僅約3分鐘，有勘驗筆錄可稽（見原審卷第53頁 ）等情
    ，認被上訴人依兩造原約定租金（每年 2萬1500元，每月為
    1791元），請求上訴人甲○○○按月給付相當於租金之不當
    得利1791元為有理由，應予准許。
(三)、拆屋（含遷讓）還地之履行期：
    查上訴人甲○○○將系爭房屋出租予上訴人丙○，而搬遷非
    即時可履行。爰斟酌實際情況，就上訴人遷讓、拆除建物及
    返還占有土地部分，定其履行期間為6個月，以資兼顧。
五、綜上所述，被上訴人主張為可採，上訴人所辯為無可取。從
    而，被上訴人依民法第767條、第179條規定，請求上訴人丙
    ○自附圖所示A、B、C、D部分建物遷出；上訴人甲○○○將
    附圖所示A、B、C、D建物拆除（含遷出），將占用之土地返
    還被上訴人，並自96年3月23 日起至返還上開土地之日止，
    按月給付被上訴人1791元為有理由，應予准許。原審判命上
    訴人如數給付，並就遷讓、拆除房屋及返還土地部分酌定履
    行期6 個月，於法並無不合。上訴意旨指摘原判決不當，求
    予廢棄改判，為無理由，應予駁回。
六、本件事證已明，兩造其餘攻擊防禦方法，經核與本判決之結
    果不生影響，爰不一一論述。上訴人甲○○○聲請將「土地
    使用同意書」送請往法務部調查局為連開枝印文之比對鑑定
    ，及聲請傳喚證人連敏惠、林登，以查明連開枝是否確將其
    土地不定期出租於上訴人迄地上建物至不堪使用為止，經核
    均無必要，併予敘明。
七、據上論結，本件上訴為無理由，依民事訴訟法第463 條、第
    385條第1項前段、第449條第1項、第78條、第 85條第1項但
    書，判決如主文。
中    華    民    國    97    年    3    月    25   日
                    民事第八庭
                        審判長 法  官 劉勝吉
                               法  官 連正義
                               法  官 滕允潔
正本係照原本作成。
如不服本判決，應於收受送達後20日內向本院提出上訴書狀，其
未表明上訴理由者，應於提出上訴後20日內向本院補提理由書狀
（均須按他造當事人之人數附繕本）上訴時應提出委任律師或具
有律師資格之人之委任狀；委任有律師資格者，另應附具律師資
格證書及釋明委任人與受任人有民事訴訟法第466條之1第1項但
書或第2項（詳附註）所定關係之釋明文書影本。
中    華    民    國    97    年    3     月    25    日
                               書記官 黃麗玲
附註：
民事訴訟法第466條之1（第1項、第2項）：
對於第二審判決上訴，上訴人應委任律師為訴訟代理人。但上訴
人或其他法定代理人具有律師資格者，不在此限。
上訴人之配偶、三親等內之血親、二親等內之姻親，或上訴人為
法人、中央或地方機關時，其所屬專任人員具有律師資格並經法
院認為適當者，亦得為第三審訴訟代理人。


司法院資訊處製作；財團法人民間司法改革基金會備份。
